【裁判字號】    98,訴,1344
【裁判日期】    981231
【裁判案由】    強盜
【裁判全文】
臺灣彰化地方法院刑事判決              98年度訴字第1344號
公  訴  人  臺灣彰化地方法院檢察署檢察官
被      告  戊○○
選任辯護人  張崇哲律師
選任辯護人  楊佳勳律師
上列被告因強盜案件，經檢察官提起公訴（98年度偵字第5492號
），本院判決如下：
    主    文
戊○○犯攜帶兇器強盜罪，處有期徒刑參年捌月；又犯預備強盜
罪，處有期徒刑伍月。應執行有期徒刑參年拾月。
    事    實
一、戊○○患有慢性妄想型精神分裂症合併輕度智能不足，經臺
    灣嘉義地方法院95年度禁字第74號民事裁定認其已達精神耗
    弱，而為禁治產宣告，其雖能辨識違法行為，惟依其辨識而
    控制其行為之能力顯著降低。其於民國98年6月17日凌晨時
    ，遂基於為自己不法所有之意圖，分別起意，先於凌晨2時
    20 分許，騎車牌號碼PZ7-285號重型機車，至彰化縣彰化市
    ○○路○段117號「甲○○○○○」前，再持非其所有而可作
    為兇器使用之水果刀1支，頭戴黑色半罩式安全帽1頂，徒步
    進入彰化縣彰化市1段117號「甲○○○○○」內，對該店內
    值班店員乙○○亮出所持之水果刀，並稱：「把錢交出來」
    等語，以乙○○如不將店內款項交付，即加害乙○○生命、
    身體之現實害惡，脅迫乙○○，至使乙○○不能抗拒，而任
    由戊○○將店內現金新臺幣(下同)12500元強行取去；其後
    ，戊○○又於同日2時24分許，騎乘前揭機車，至彰化縣花
    壇鄉○○路○段651號「７─１１便利商店」前，並將上開水
    果刀置於身上，以便伺機出示或使用水果刀以強暴、脅迫值
    班店員交付財物，其進入該店後，先以未達強暴、脅迫程度
    之語氣向值班店員丙○○稱：「錢交出來」等語，藉以試探
    丙○○反應並同時觀察現場情況，惟丙○○認為戊○○係附
    近酒醉之人，遂對戊○○稱：「都沒有錢，錢都收進保險櫃
    拿不出來。」等語，戊○○四處張望後，又對丙○○稱：「
    錢交出來」等語，丙○○對戊○○稱：「等一下警察就會過
    來簽到，要不要賭一下。」等語，戊○○因恐被警方逮捕，
    始未將藏於腰際之水果刀拿出，尚未著手強盜行為，即轉身
    離開該處，並於返家途中將上開水果刀丟棄在彰化縣花壇鄉
    ○○街附近空地（未扣案）。嗣於98年6月18日10時40分為
    警拘提到案，並扣得其為上開強盜及預備強盜時所穿戴之黑
    色上衣、七分褲各1件及黑色半罩式安全帽1頂。
二、案經彰化縣警察局彰化分局報請臺灣彰化地方法院檢察署檢
    察官偵查起訴。
    理    由
壹、程序部分：
    因現行刑事訴訟法為保障被告之反對詰問權，排除具有虛偽
    危險性之傳聞證據，以求實體真實之發見，於該法第159條
    第1項明定被告以外之人於審判外之言詞或書面陳述，除法
    律有規定者外，不得作為證據。又被告以外之人於審判外之
    陳述，雖不符前4條之規定（即刑事訴訟法第159條之1至同
    條之4），而經當事人於審判程序同意作為證據，法院審酌
    該言詞陳述或書面陳述作成時之情況，認為適當者，亦得為
    證據；當事人、代理人或辯護人於法院調查證據時，知有第
    159條第1項不得為證據之情形，而未於言詞辯論終結前聲明
    異議者，視為有前項之同意，刑事訴訟法第159條之5定有明
    文。本件公訴人、被告戊○○、辯護人於言詞辯論終結前，
    就本件判決基礎之下列各項供述證據（證人乙○○、丙○○
    於警詢時之證述）證據能力並不爭執，且並未主張有刑事訴
    訟法第159條第1項不得為證據之情形，應認已同意各該證據
    資料均得作為證據，且經本院審酌後，認無不適當之情形，
    則各該供述證據均有證據能力。至於本件判決基礎之下列各
    項非供述證據部分（扣案之黑色上衣、七分褲各1件、黑色
    安全帽1頂及現金6000元、監視攝影翻拍照片、查獲照片、
    贓物認領保管單），公訴人、被告、辯護人於言詞辯論終結
    前對於上列為判決基礎之非供述證據，並未陳明其取得程序
    有不合法之情形，其等對於上列各項非供述證據之證據能力
    亦無爭執，本院亦未發現上列各項非供述證據有以非法方式
    取得之情形，是上列各項非供述證據應係以合法程序取得，
    亦均有證據能力，合先敘明。
貳、實體部分：
一、事實認定部分：
    訊據被告戊○○對於其至「甲○○○○○」強盜一節坦承不
    諱，惟對於其至「７─１１便利商店」預備強盜一節辯稱：
    其至「甲○○○○○」強取財物後，即將水果刀丟棄云云，
    經查：
(一)、被告至「甲○○○○○」強盜之前揭犯行，業據被告於警詢
    、檢察官訊問及本院行準備程序、審理時均坦承不諱，核與
    證人即被害人乙○○於警詢時證述情節相符，並有監視器翻
    拍照片、查獲照片、車籍查詢-基本資料詳細畫面、贓物認
    領保管單在卷為憑，復有被告犯案時所穿著之黑色上衣、七
    分褲各1件及黑色半罩式安全帽1頂扣案可資佐證，足證被告
    此部分之之自白與事實相符。此部分之犯行，事證明確，堪
    以認定。
(二)、被告至「７─１１便利商店」預備強盜之前揭犯行，亦據被
    告於警詢、檢察官訊問及本院行準備程序時均坦承不諱，其
    於本院審理時並坦承：有對值班店員丙○○稱「錢交出來」
    ，因丙○○告之警方要來了，其即離開等語，核與證人即被
    害人丙○○於警詢及本院審理時證述情節相符，並有監視器
    翻拍照片、查獲照片、車籍查詢-基本資料詳細畫面、贓物
    認領保管單在卷為憑，復有被告犯案時所穿著之黑色上衣、
    七分褲各1件及黑色半罩式安全帽1頂扣案可資佐證，已足證
    被告此部分之之自白與事實相符。雖被告辯稱：其於至「甲○○○○○」強取財物後，已將水果刀丟棄云云，惟被告既
    有意再至「７─１１便利商店」強取財物，其丟棄水果刀之
    舉動，與其預備強盜之企圖，尚有未合，且於本院審理時已
    距被告犯罪時較久，其記憶不若距犯罪時較近之警詢時明確
    ，應以其於警詢時所述較為可採，而由被告於警詢時所陳「
    我於當日17日3時許回到家．．．．」、「(問：你當時犯案
    之水果刀現放在何處？)我行搶財物得手後於返家途中，隨
    手丟棄在花壇鄉○○街95巷旁空地．．．．」等語以觀，被
    告先後至「甲○○○○○」、「７─１１便利商店」犯案後
    ，返家途中始將水果刀丟棄等情，應較為正確。再以由被告
    犯案地點及時間觀之，被告當無可能在彰化縣彰化市強盜完
    後，於短暫數分鐘之時間內，先至位於彰化縣花壇鄉○○○○○街丟棄前揭水果刀後，再折返至彰化縣花壇鄉○○○○○村○○路○段651號強盜，被告於本院審理時所供其於「甲○○○○○」犯案後即將水果刀丟棄於彰化縣花壇鄉○○街
    等語，顯係事後卸責之詞，尚難採信，應以被告於警詢時及
    於檢察官訊問時所為供述，較為可信。是此部分之犯行，亦
    事證明確，堪以認定。
二、論罪科刑：
(一)、按刑法第321條第1項第3款之攜帶兇器竊盜罪，其所稱「兇
    器」，其種類並無限制，凡客觀上足對人之生命、身體、安
    全構成威脅，具有危險性之兇器均屬之，且祇須行竊時攜帶
    此種具有危險性之兇器為已足，並不以攜帶之初有行兇之意
    圖為必要，最高法院79年臺上字第5253號判例可資參照。查
    被告至「甲○○○○○」強盜時所攜帶之水果刀1把，既可
    供切水果之用，其尖銳部位，應足以傷及人體之皮肉層，參
    照上開說明，自屬兇品無訛，被告持以強取財物既遂，核被
    告所為，係犯刑法第330條第1項之攜帶兇器強盜罪。
(二)、次按「刑法上之預備犯，係以已否著手於犯罪行為之實行為
    判斷標準。所謂已著手於犯罪行為之實行，係指對於構成犯
    罪要件之行為，已開始實行者而言，若於著手此項要件行為
    以前之準備行動，係屬預備行為。」，最高法院95年度臺上
    字第4608號刑事判決意旨可資參照(參照最高法院刑事裁判
    書彙編第53期291-295頁)。經查，被告至「７─１１便利商
    店」欲強取財物部分之行為，被告雖對店員丙○○稱：「錢
    交出來」等語，惟並未使店員丙○○達受強暴、脅迫之程度
    ，此由證人丙○○於本院審理時所證：「我以為他喝醉酒，
    因為我們附近有很多人喝酒，後來聽警察說被告之前有行搶
    過。」、「(審判長問：為何你以為他喝醉酒？因為他什麼
    兇器都沒有帶，進來戴半罩式安全帽，也沒有戴口罩。」、
    「(審判長問：之前在警訊時說我當時並未給那名男子金錢
    ，我以為他精神有問題？)我以為他是喝醉酒來亂的，所以
    我在警局有說他精神有問題。」、「(審判長問：當時有及
    時報案？)隔10-20分鐘警察來簽到，我才跟警察講，沒有及
    時報警，因為沒有想到他是來搶劫，我真的以為他是來亂的
    。」等語，足以證明，是被告攜帶水果刀之兇器進入「７─
    １１便利商店」，於尚未出示水果刀之際，先以未達脅迫程
    度之語氣向被害人即值班店員丙○○稱：「錢交出來」等語
    ，應係藉以試探丙○○反應並同時觀察現場情況而已，尚未
    達著手強盜之程度，被告此部分之所為，核係犯刑法第328
    條第5項之預備強盜罪。
(三)、查被告前經財團法人高雄長庚紀念醫院診斷患有慢性妄想型
    精神分裂症合併輕度智能不足，此有財團法人高雄長庚紀念
    醫院98年11月16日(98 )長庚院高字第8A3966號函所載：戊○○於95年3月3日最後一次至該院就診時之表現為易怒、幻
    聽，診斷為慢性妄想型精神分裂症合併輕度智能不足等語為
    憑，並有所附病歷影本1冊可證。又被告自96年1月29日起至
    財團法人彰化基督教醫院精神科就診，迄至案發前之98年6
    月16日於財團法人彰化基督教醫院精神科就診之結果，仍診
    斷為妄想型精神分裂症，此有財團法人彰化基督教醫院病歷
    影本1冊附卷可稽。再查，被告前因精神分裂症，經臺灣嘉
    義地方法院95年度禁字第74號民事案件囑託高雄慈惠醫院醫
    師劉俊麟鑑定後，裁定認定其雖未達「心神喪失」程度，惟
    已達「精神耗弱」之程度，此經本院調取臺灣嘉義地方法院
    95 年度禁字第74號戊○○禁治產宣告卷宗後核明無訛。本
    院審酌證人即被告之母丁○○於本院審理時證稱：「小學階
    段沒有發覺戊○○有問題，國中一年級時候發現他與同學講
    話時同學聽不懂，他會覺得同學有講他的壞話，這是老師告
    訴我們說戊○○有問題，他說戊○○升旗的時候後面明明沒
    有人，但戊○○卻對後面說不要吵我，我在家裡沒有注意這
    種情形，後來國一時帶他去看醫生，檢查腦波結果沒有問題
    ，老師建議看精神科，檢查結果說是智能不足，妄想症，躁
    症、精神分裂，診斷後都有按時服用藥物控制，病情沒有進
    步，我覺得他用藥用得愈來愈重，他如果去外面接觸到人，
    比較複雜的事他如果聽不懂，回家後他會想人家會對他不利
    就會發作，不能睡覺、耳朵會有幻聽、對不認識的人會有暴
    力傾向，發作後藥物不能控制他，發生這件事之前的98年6
    月16日白天，因為他幻聽，要去打住在附近的人，剛好住在
    附近的人不在，所以他就打對方的機車，後來對方有去報警
    ，我們就賠償他機車車損的錢，當天我就帶戊○○去醫院想
    讓被告打長效針控制病情，但被告不願意打針，所以沒有住
    院，當天戊○○晚上睡到一點多起來，我問他半夜起來做什
    麼，他跟我要錢說要去買檳榔，我就拿錢給他，他就出去了
    一下，買回來後，又說要出去一下，我問他說要出去做什麼
    ，他只說要出去一下，我等了大約半小時，戊○○就回來了
    ，在桌上放了6千元，說要賠償人家機車的車損，我問戊○○說這些錢從哪裡來，戊○○說是地上撿到的，他發病的時
    候有時會去地下錢莊借錢，後來警察來找我們，我才知道這
    錢是超商的錢，戊○○從國中發病後至今住院過4次，高雄
    住院3次，彰基住院1次，97年下半年在彰基住院過15天，後
    來轉到高雄慈惠醫院去住院大約1個月，因為戊○○不喜歡
    住在彰基，今年有住院，我認為戊○○沒有住院不能控制病
    情，之前戊○○有打過二次長效針才控制病情，但這次只有
    打一次長效針，我發現5-6個月就發作一次，一次要二個月
    才能平靜，國中以後都要家人3人輪流照顧他，盡量不讓他
    出門，如果出門，我都會跟他一起去，這次是因為是他跟我
    說要出去一下就回來，國中時我沒有想到要去住院，因為都
    是用藥物控制，有一次他從外面牽了一台機車回來，回來後
    他的認知機車是別人向我們借的，但這機車並不是我們家的
    ，國中讀到國一上半學期就沒有讀書，在學校並有暴力傾向
    ，後來就休學。這次事情後住在高雄慈惠醫院總共住院2次
    ，1 個月出院，再入院1個月，最近他有比較穩定，我才將
    他帶回來。」等語，及審酌被告上開就診及受鑑定各節，以
    被告之精神分裂症病情，自95年以來，並無明顯改善，認被
    告仍屬「精神耗弱」，其雖能辨識違法行為，惟依其辨識而
    控制其行為之能力顯著降低，爰依刑法第19條第2項就被告
    之前揭強盜及預備強盜行為減輕其刑。
(五)、被告所犯上開強盜及預備強盜2罪間，犯意各別，應分論併
    罰。爰審酌被告犯罪之動機、其智識程度為高職肄業、所用
    手段並未實際傷及被害人、所生危害及其犯後坦承犯行等一
    切情狀，各量處如主文所示之刑，各量處如主文所示之刑，
    並依法定其應執行之刑，以示懲儆。因被告應受有期徒刑3
    年10月之執行，於判決確定後將被剝奪行動自由，且其犯後
    曾持續至財團法人高雄慈惠醫院接診療，並能到庭接受審判
    ，核其情狀，尚未達公共衛生醫療體系無法控制病情之程度
    ，迄至目前為止，尚無其他再犯罪及危害公共安全之情事，
    本院尚難認定被告有再犯及危害公共安全之虞，爰不對被告
    為施以監護之諭知。
(四)、沒收部分：
１、被告戊○○為警扣獲之黑色上衣、七分褲各1件、黑色安全
    帽1 頂，雖係被告犯本罪時所穿著，惟此部分之衣著，並非
    為供犯本案而備置，此部分既無故意用於本案犯罪之遂行，
    僅係於本案犯罪時偶然同時所著之衣物，尚難認係供犯本案
    所用之物，爰不予宣告沒收。
２、又扣案之現金6000元，係被害人乙○○遭強盜之財物，且由
    被害人乙○○具領保管，有贓物認領保管單1紙在卷可稽，
    亦不予宣告沒收。
３、另被告犯罪所用之水果刀1把，被告供稱：係家中他人所有
    ，非其所有，本院復查無其他積極證據，足以證明為被告所
    有，故不併為沒收之諭知。
據上論斷，應依刑事訴訟法第299條第1項前段，刑法第328條第5
項、第330條第1項、第19條第2項、第51條第5款，刑法施行法第
1條之1，判決如主文。
本案經檢察官王元郁到庭執行職務。
中    華    民    國    98    年    12    月    31    日
                  刑事第二庭  審判長  法  官  石  馨  文
                                      法  官  吳  芙  如
                                      法  官  羅  永  安
以上正本證明與原本無異。
如不服本判決應於收受判決後10日內向本院提出上訴書狀，並應
敘述具體理由；其未敘述上訴理由者，應於上訴期間屆滿後20日
內向本院補提理由書(均須按他造當事人之人數附繕本)「切勿逕
送上級法院」。
告訴人或被害人對於判決如有不服具備理由請求檢察官上訴者，
其上訴期間之計算係以檢察官收受判決正本之日期為準。
中    華    民    國    98    年    12    月    31    日
                                      書記官  魏  嘉  信
附錄本案論罪科刑法條全文：
中華民國刑法第328條第5項
預備犯強盜罪者，處 1 年以下有期徒刑、拘役或 3 千元以下罰
金。
中華民國刑法第330條第1項
犯強盜罪而有第 321 條第 1 項各款情形之一者，處 7 年以上
有期徒刑。

司法院資訊處製作；財團法人民間司法改革基金會備份。
